【裁判字號】    97,交上易,27
【裁判日期】    970401
【裁判案由】    過失傷害
【裁判全文】
上  訴  人  臺灣臺北地方法院檢察署檢察官
上  訴  人
即  被  告  甲○○
上列上訴人因被告過失傷害案件，不服臺灣臺北地方法院96年度
交易字第321號，中華民國96年12月21日第一審判決（起訴案號
：臺灣臺北地方法院檢察署96年度偵字第7693號），提起上訴，
本院判決如下：
    主  文
原判決撤銷。
甲○○從事業務之人，因業務上之過失傷害人，處拘役肆拾日，
如易科罰金，以新臺幣壹仟元折算壹日，減為拘役貳拾日，如易
科罰金，以新臺幣壹仟元折算壹日。
    事  實
一、甲○○平日駕駛營業小客車載客或駕駛小客貨車載貨從事買
    賣生意，為從事駕駛業務之人，其於民國（下同）96年2月
    16日下午，駕駛車號4872-GW號自用小客貨車內裝載貨物及
    前妻林芳琪，沿臺北縣新店市○○路○段往三峽方向行駛，
    欲前往新店市○○路做生意，同日下午1時20分許，行經安
    康路3段與同路段359巷巷口時，甲○○應注意車前狀況，並
    隨時採取必要之安全措施，於汽車行經設有交岔路口標誌之
    路段及其他設有禁止超車標誌、標線之處所、地段或對面有
    來車交會，不得超車，而依當時天候晴、日間自然光線、現
    場為有行車管制號誌三岔路、路面乾燥、無缺陷、無障礙物
    及視距良好等情形，並無不能注意之情事，因尤子明騎乘
    BLW-358號重型機車載送瓦斯桶於同一行向至該未設置兩段
    式左轉標誌路口而欲直接左轉進入該路段359巷，而暫停於
    該路段往三峽方向接近道路中間雙黃實線處，待對向來車經
    過後而轉入該路段359巷，甲○○竟疏未注意車前機車行駛
    狀況以致煞停不及，遂於設有交岔路口號誌之路段自尤子明
    所騎乘機車左方跨越雙黃實線超車逆向行駛，適對向乙○○
    騎駛BAW-417號重型機車沿同路段往新店方向至該處路口前
    ，見狀為閃避上開甲○○駕駛之逆向自用小客貨車而操控失
    當，摔倒於地後並滑行至安康路3段與359巷巷口前之機車停
    等區，致受有右側第2、3、4、5、6、7、8肋骨骨折、右側
    鎖骨骨折、右側創傷性氣血胸、左側肱骨近端骨折、身體多
    處擦傷之傷害。車禍發生後路過之不詳姓名路人立即打電話
    報警及通知救護車到場將受傷之乙○○送醫救治，經臺北縣
    政府警察局新店分局警員亦趕抵車禍現場處理，甲○○於未
    被有偵查犯罪職權之機關或公務員發覺前留在現場，向據報
    到場處理之臺北縣政府警察局新政店分局警員，坦承為肇事
    車輛駕駛，而自首接受裁判。
二、案經乙○○告訴，由臺北縣政府警察局新店分局報請臺灣臺
    北地方法院檢察署檢察官偵查起訴。
    理  由
一、證據能力部分：
  (一)按被告以外之人於審判外之言詞或書面陳述，除法律有規定
    者外，不得作為證據。被告以外之人於偵查中向檢察官所為
    之陳述，除顯有不可信之情況外，得為證據；又被告以外之
    人於審判外之陳述，雖不符前4條之規定，而經當事人於審
    判程序同意作為證據，法院審酌該言詞陳述或書面陳述作成
    時之情況，認為適當者，亦得為證據，當事人、代理人或辯
    護人於法院調查證據時，知有第159條第1項不得為證據之情
    形，而未於言詞辯論終結前聲明異議者，視為有前項之同意
    ，刑事訴訟法第159條第1項、第159條之1第2項、第159條之
    5分別定有明文。
  (二)查本件關於證人乙○○、林芳琪、尤子明、姚秀子於審判外
    之陳述，被告於原審審理時，表示同意作為證據，並於檢察
    官偵查中，經檢察官諭知證人有具結之義務及偽證之處罰並
    命朗讀結文具結擔保其證言之真實性後（見偵查卷第60頁至
    第62頁、第67頁），以證人身分，於檢察官面前完整、連續
    陳述其親身經歷，且查無違法取證之瑕疵存在，應無顯不可
    信之情形，引用上開證人於檢察官面前所為陳述作為證據應
    屬適當，依刑事訴訟法第159條之1第2項之規定，自均得為
    證據。
  (三)而卷附之道路交通事故現場圖、道路交通事故調查報告表，
    均係員警接獲報案後抵達肇事現場，依法執行實施勘察等職
    務後所製作以紀錄當時實見現場情形之紀錄文書，並無證據
    證明有何虛偽不實或明顯瑕疵等顯不可信存在，依刑事訴訟
    法第159條之4第1款之規定，自皆有證據能力；至卷附告訴
    人乙○○所提出之財團法人佛教慈濟綜合醫院診斷證明書，
    則為醫師於執行醫療業務時所需製作之證明文書、紀錄文書
    ，復無證據顯示該診斷證明書及病歷資料存有詐偽或虛飾之
    情事，核無刑事訴訟法第159條之4第2款所定顯有不可信之
    特別情況，應得為證據。
二、上訴人即被告甲○○固不否認其於上開時間駕駛上開車輛，
    因搭載貨物欲前往新店市○○路做生意，於行經安康路3段
    與同路段359巷巷口時，為閃避尤子明所騎乘欲左轉359巷之
    重型機車，而自該機車左方超車之事實，惟矢口否認有何業
    務過失傷害之行為，辯稱：案發時，伊係為閃避忽然欲左轉
    之尤子明騎乘之機車才自其左方超車，至被害人乙○○自對
    向而來，車速很快，是被害人自己跌倒滑行，伊不確定超車
    時是否逆向，但若非尤子明欲左轉而行至雙黃線附近，伊也
    不會這樣開車，且若往右閃會撞到山壁云云，經查：
  (一)被告駕駛小客貨車載貨從事買賣生意，於96年2月16日下午1
    時20分許，駕駛車號4872-GW號自用小客貨車內裝載貨物及
    前妻林芳琪，沿臺北縣新店市○○路○段往三峽方向行駛，
    欲前往新店市○○路做生意，被告係從事業務之人，且被告
    駕車為閃避尤子明所騎乘欲左轉359巷之重型機車，而自該
    機車左方超車之事實，業據被告於原審審理時供認不諱，復
    經證人林芳琪、尤子明、乙○○、姚秀子分別於偵訊及原審
    審理中到庭證述明確可按（見偵查卷第57頁至第58頁、第65
    頁，原審卷(二)第33頁背面至36頁）。
  (二)另證人乙○○係因被告於上開交岔路口前，自尤子明所騎乘
    機車左方跨越雙黃實線超車逆向行駛，證人乙○○為閃避被
    告駕駛之逆向自小客貨車而操控失當，摔倒於地後並滑行至
    安康路3段與359巷巷口前之機車停等區等情，亦據證人乙○
    ○於偵查時具結證稱：「當時被告是要超車，我看到他時很
    快的逆向到我前方，我有剎車但已經來不及了」等語（見偵
    查卷第65頁）。另證人尤子明證稱：「我當時在現場圖上簽
    名處的地方停車格，箱型車在我的後方，他還超過我逆向超
    車，對向的機車看到後緊急剎車後跌倒滑行在該處的機車停
    區…」等語（見偵查卷第57頁）。而證人姚秀子於原審則證
    稱：「…我不知道他為何會逆向開到往新店的車道上，當時
    我還嚇一跳，因為我就在旁邊做生意，我以為會撞到我的店
    那邊，因為他車子開的很快。」、「（問：今日駕駛有無在
    法庭上？）有，就是在庭的被告」等語綦詳（見原審卷(二)第
    33 頁背面），且有道路交通事故現場圖、道路交通事故調
    查報告表(一)、(二)、現場照片16張附卷可稽，是被告確實自尤
    子明所騎乘機車左側跨越雙黃線超車逆向行駛，證人乙○○
    因閃避被告上開逆行車輛而摔倒之情，自堪認定；又證人乙
    ○○因摔倒後滑行而受有如事實欄所示傷害等情，亦有財團
    法人佛教慈濟綜合醫院96年3月2日出具之診斷證明書、證人
    乙○○傷勢照片4張在卷可按（見偵查卷第30頁、第51、52
    頁），自堪信為真實。
  (三)被告雖以上開情詞置辯，然查，依卷附道路交通事故現場圖
    及現場照片所示，證人尤子明於該未設置兩段式左轉標誌路
    口而欲直接左轉進入該路段359巷時，係暫停於該路段往三
    峽方向接近道路中間雙黃實線處等情，除據證人尤子明證述
    明確，而被告於補充詢問證人姚秀子時亦陳稱略以，載瓦斯
    在靠近中間雙黃線的地方，他準備要左轉等語（見原審卷(二)
    第36頁）。另證人姚秀子迭於原審審理時證稱，「（問：那
    時候送瓦斯的機車騎士他的車子是停在什麼區域？）在靠近
    斑馬線的地方，才會轉到359巷巷口。」、「（問：你看到
    車子逆向的時候，當時車子是在什麼地方就逆向？）在我檳
    榔攤的所臨的359巷與安康路的路口，他還沒有到路口前就
    已經逆向。」、「因為送瓦斯的機車要轉彎的時候，他的車
    頭要稍微停頓一下，不知道被告所駕駛的廂型車是不是因為
    緊張就從他旁邊繞過去，就逆向了，那時候剛好送瓦斯的機
    車騎士要待轉359巷的時候。」等語（見原審卷(二)第34頁至
    35頁）。被告既然自承確由證人尤子明左側超車行駛，而斯
    時證人尤子明所停車待轉處係於新店市○○路○段往三峽方
    向接近道路中間雙黃實線處，顯見被告超車時必有超越道路
    中間雙黃實線無訛；至被告另辯稱證人姚秀子所言不可採云
    云。惟證人姚秀子與被告素無嫌隙，應無設辭誣陷被告之必
    要，而姚秀子與證人尤子明雖然認識，然係因送瓦斯之故，
    無特別交情，且於原審時證人姚秀子尚無法清楚記憶證人尤
    子明姓名，均稱其為「送瓦斯的」等情，亦據證人姚秀子證
    述明確（見原審卷(二)第34頁），是被告認證人姚秀子故為迴
    護尤子明而證述不實云云，自非可採。
  (四)又證人林芳琪雖於偵查時證稱，被告當時並未逆向云云。然
    於車禍發生時證人林芳琪係乘坐於被告所駕駛車號4872-GW
    號自用小客貨車上，其與被告前有夫妻關係，且案發時被告
    係以相當速度超越證人尤子明所騎乘之機車，林芳琪記憶是
    否正確，是否確能看見地面標線狀況，並非無疑，其所為證
    詞亦可能係出於迴護被告所為，自非可採；另原審勘驗安康
    路3段與同路段359巷巷口光碟結果，雖僅攝得「於96年2月
    16日下午13時22分新店市○○路○段359巷巷口車輛往來時均
    順暢，約13時24分許被害人倒地於同路段安康路往新店方向
    路口機車暫停區內，安全帽滾落於地上，被害人就翻滾於地
    上。13時24分27秒許時，被告橫越雙黃線手指著往新店方向
    穿越馬路檢視被害人狀況，現場有附近民眾多人聚集。」之
    情況，而無明確拍攝被告是否有逆向行駛之畫面，然該監視
    畫面所拍攝角度有其侷限性，僅攝得該路口狀況，而據上開
    證人尤子明、姚秀子及被告所自承情狀，被告係於安康路3
    段359巷巷口前之安康路3段往三峽方向即有逆向行駛之事實
    ，是上開勘驗結果亦不足為有利於被告之認定。
  (五)又被告另以若非如此閃避，將撞及證人尤子明，主張伊係緊
    急避難云云。按因避免自己或他人生命、身體、自由、財產
    之緊急危難而出於不得已之行為，不罰，刑法第24條第1項
    前段固有明定，惟刑法上之緊急避難行為，須以災難之發生
    非出於行為人之故意或過失所致為前提，若災難之發生係由
    於行為人之故意或過失所致，則其故意或過失之行為自應依
    法處罰，殊無主張緊急避難之餘地；刑法第24條所稱因避免
    緊急危難而出於不得已之行為，係基於社會之公平與正義所
    為不罰之規定，倘其危難之所以發生，乃因行為人自己過失
    行為所惹起，而其為避免自己因過失行為所將完成之犯行，
    轉而侵害第三人法益，與單純為避免他人之緊急危難，轉而
    侵害第三人法益之情形不同，依社會通念，應不得承認其亦
    有緊急避難之適用，否則，行為人由於本身之過失致侵害他
    人之法益，即應成立犯罪，而其為避免此項犯罪之完成，轉
    而侵害他人，卻因此得阻卻違法，非特有背於社會之公平與
    正義，且無異鼓勵因過失即將完成犯罪之人，轉而侵害他人
    ，尤非立法之本意；至其故意造成「危難」，以遂其犯罪行
    為，不得為緊急避難之適用，更不待言；緊急避難行為，須
    自己或他人之生命、身體、自由、財產猝遇危險之際，非侵
    害他人法益別無救護之途，為必要之條件，倘行為人應注意
    並能注意而不注意，致有一定結果之發生者，則與緊急避難
    之法定要件顯然不符（參看最高法院59年度台上字第2505號
    、72年度台上字第7058號、73年度台上字第1827號判決）。
    本件被告疏未依規定注意車前狀況以隨時採取必要之安全措
    施，並違反道路交通安全規則於交岔路口前跨越雙黃線超車
    ，致使證人乙○○為閃避被告駕駛之逆向自小客貨車而操控
    失當，摔倒於地（詳後述），揆諸上開法條、說明，被告自
    不得援引刑法緊急避難之規定以阻卻違法，併此敘明。
  (六)按車輛行駛時，駕駛人應注意車前狀況，並隨時採取必要之
    安全措施，道路交通安全規則第94條第3項定有明文，另於
    汽車行經設有交岔路口標誌之路段及其他設有禁止超車標誌
    、標線之處所、地段或對面有來車交會或者，不得超車，同
    規則第101條第1項第1款、第2款亦定有明文，被告駕車自應
    注意上開規定。而案發時天候為晴天、光線為日間自然光線
    ，視距良好、無障礙物，路面鋪裝柏油，路面狀態乾燥、無
    缺陷，無不能注意之情事，道路中間設有雙黃實線，在交岔
    路口往來車輛，尤須注意上開規定避免肇事，被告於案發時
    ，本應依上開規定注意車前狀況以隨時採取必要之安全措施
    ，且證人姚秀子亦證稱，「（問：當時就你所看到待轉、逆
    向時間，中間有沒有大貨車或類似的車輛會擋住視線？）都
    沒有。」、「當時視線良好」等語（見原審卷(二)第35頁），
    被告竟仍疏未依規定注意車前狀況以隨時採取必要之安全措
    施，並違反上開規定自證人尤子明所騎乘機車左側於交岔路
    口前跨越雙黃線超車，致使證人乙○○為閃避被告駕駛之逆
    向自小客貨車而操控失當，摔倒於地後並滑行至安康路3段
    與359巷巷口前之機車停等區並受有如事實欄所述之傷害，
    被告就證人乙○○上開傷害之產生，顯有過失且具有相當因
    果關係。而前開認定亦與臺灣省車輛行車事故鑑定委員會及
    臺灣省車輛行車事故覆議鑑定委員會所出具之鑑定意見相符
    ，有各該委員會96年5月2日北縣鑑字960285號鑑定書、96年
    9月14日府覆議字第9610803號覆議意見書附卷可參（見原審
    卷(一)第25至27頁、原審卷(二)第5頁至第6頁）。綜上所述，本
    件事證明確，被告犯行足堪認定。
三、被告於事發時駕駛小客貨車載貨從事買賣生意，裝載貨物欲
    從事買賣，係從事駕駛業務之人，其因駕駛過失致告訴人受
    傷。核被告所為，係犯刑法第284條第2項前段之業務過失傷
    害罪。又刑法第62條所謂自首，祇須犯罪行為人在犯罪未發
    覺前，向該管公務員申告其犯罪事實，而不逃避接受裁判為
    已足，不因事後主張阻卻犯罪事由之抗辯，而影響自首之效
    力，至於自首後對其犯罪事實有所主張或辯解，係被告辯護
    權之行使，不能據此一端即謂被告無接受裁判之意（參看最
    高法院94年度台非79號判決）。查本件車禍發生後，雖係路
    人報案，但被告於肇事後留在現場等候員警到場處理，且於
    自首情形紀錄表上載有在警方接獲報案前往現場處理而尚未
    發覺犯罪前，即當場向警方表示其為肇事人而自首等情，有
    臺北縣政府警察局新店分局警員於事發當日所製作之道路交
    通事故肇事人自首情形紀錄表在卷可參（見偵查卷第31頁）
    ，足認被告已符自首之要件，爰依刑法第62條前段之規定減
    輕其刑。
四、原審對被告論罪科刑，固非無見，惟查：原審認被告於案發
    後否認犯罪，顯無接受裁判訴追之意思，與刑法第62條自首
    之要件不符（見原判決第7面三、第8-10行），容有未洽。
    被告提起上訴，仍執陳詞，否認犯罪，固無可採。檢察官提
    起上訴，認原審量刑過輕，亦無可採，惟檢察官上訴指原審
    未認被告係自首，應有未當一節，則為有理由，應由本院將
    原判決撤銷改判。
五、審酌被告以駕駛營業用小客車為業，本負有較高注意義務，
    卻疏未依規定注意車前狀況以隨時採取必要之安全措施，並
    違反上開規定於交岔路口前跨越雙黃線超車，肇致本件車禍
    發生，駕駛態度輕忽，過失情節非輕及告訴人本身亦有過失
    ，本件所造成告訴人之傷害、損害，迄今因告訴人請求金額
    因素，被告尚未與告訴人達成民事上和解等一切情狀，判決
    拘役四十日，並諭知如易科罰金時以新臺幣一千元折算一日
    之標準。
六、又被告犯罪時間係於96年4月24日以前，合於中華民國九十
    六年罪犯減刑條例之規定，爰減其刑為拘役二十日，並諭知
    如易科罰金時以新臺幣一千元折算一日之標準。
據上論斷，應依刑事訴訟法第369條第1項前段、第364條、第299
條第1項前段，刑法第284條第2項前段、第62條前段、第41條第1
項前段，刑法施行法第1條之1，中華民國96年罪犯減刑條例第2
條第1項第3款、第7條，判決如主文。
本案經檢察官劉斐玲到庭執行職務。
中    華    民    國    97    年    4     月    1     日
                  刑事第十一庭審判長法  官  張連財
                                    法  官  洪光燦
                                    法  官  林明俊
以上正本證明與原本無異。
不得上訴。
                                    書記官  蕭詩穎
中    華    民    國    97    年    4     月    3     日
附錄：本案論罪科刑法條全文
刑法第284條第2項前段：
從事業務之人，因業務上之過失傷害人者，處1年以下有期徒刑
、拘役或1千元以下罰金。


司法院資訊處製作；財團法人民間司法改革基金會備份。
